臺灣高等法院臺中分院民事判決
110年度再字第25號
再審原告    周敬倫  
訴訟代理人  林育生律師                      
再審被告    王麗然  
上列當事人間請求塗銷所有權登記事件，再審原告對於民國110
年7月14日本院109年度上字第510號確定判決提起再審，本院判
決如下：
    主  文
再審之訴駁回。
再審訴訟費用由再審原告負擔。
    事實及理由
壹、程序方面
　　按再審之訴，專屬為判決之原法院管轄。對於審級不同之法
    院就同一事件所為之判決，提起再審之訴者，專屬上級法院
    合併管轄。又再審之訴應於30日之不變期間內提起，而該期
    間自判決確定時起算，判決於送達前確定者，自送達時起算
    ，民事訴訟法第499條第1項、第500條第1項分別定有明文。
    第按第二審法院為實體上判決後，當事人提起第三審上訴，
    因不合法而駁回確定，當事人以實體上主張之事由請求再審
    時，應認係專對第二審判決所提起，專屬原第二審法院管轄
    （最高法院76年度台再字第114號裁定意旨參照）。查再審
    原告不服本院109年度上字第510號判決（下稱原確定判決）
    提起上訴，經最高法院於民國110年10月7日以110年度台上
    字第2875號裁定認上訴不合法而駁回上訴確定，並於110年1
    0月15日送達再審原告，再審原告於110年11月10日對原確定
    判決提起本件再審之訴（本院卷第3頁），依前開規定，專
    屬本院管轄，且未逾再審之不變期間，合先敘明。
貳、實體方面
一、再審原告主張：
　　再審被告於104年11月23日贈與坐落於臺中市○○區○○○段○○○
    段000○0地號土地，及其地上同區段728建號建物（下稱系爭
    房地）予再審原告，係因再審被告於104年8月間向訴外人○○
    商業銀行股份有限公司（下稱○○銀行）借款新臺幣（下同）
    400萬元，因其已逾80歲而無力償還，乃將系爭房地贈與再
    審原告，並約定由再審原告清償借款。原確定判決於無相關
    證據釐清兩造於何時、何地、以何方式約定贈與系爭房地附
    有負擔約款，及其具體内容，逕行認定兩造間就系爭房地之
    贈與確有約定再審原告應將系爭房地提供再審被告居住至百
    年為止之約款。而再審原告雖於107年12月委託仲介公司出
    售系爭房地，並不代表業已賣出，縱令將系爭房地出售，亦
    可約定買受人暫供出賣人或第三人繼續使用，原確定判決竟
    以再審原告委託仲介出售系爭房地即認定再審原告有不履行
    負擔情事，而有適用民法第412條第1項規定之顯然錯誤。且
    再審原告發現未經斟酌之前揭400萬元借款契約書，爰依民
    事訴訟法第496條第1項第1款、第13款之規定，對原確定判
    決提起再審之訴等情。並再審聲明：㈠原確定判決廢棄。㈡上
    開廢棄部分，再審被告於第一審之訴駁回。
二、按再審之訴顯無再審理由者，得不經言詞辯論，以判決駁回
    之，民事訴訟法第502條第2項定有明文。是以，若再審原告
    於再審狀內主張之再審理由，無須依法調查證據即能斷定再
    審之訴為無再審理由，則屬再審之訴顯無再審理由，得不經
    言詞辯論，逕以判決駁回。
三、再審原告主張原確定判決有民事訴訟法第496條第1項第1款
    規定適用法規顯有錯誤之再審事由，為無理由：
  ㈠按有適用法規顯有錯誤者，得以再審之訴對於確定終局判決
    聲明不服，民事訴訟法第496條第1項第1款定有明文。次按
    所謂適用法規顯有錯誤，係指裁判所適用之法規顯然不合於
    法律規定，或與司法院現尚有效及大法官會議之解釋顯有違
    反，或消極不適用法規顯然影響裁判者而言，並不包括裁判
    理由矛盾、理由不備、取捨證據失當、調查證據欠周、漏未
    斟酌證據、認定事實錯誤及在學說上諸說併存致發生法律上
    見解歧異等情形在內（最高法院104年度台聲字第1206號、1
    00年度台再字第33號裁判意旨參照）。
  ㈡再審原告雖以原確定判決未釐清兩造於何時、何地、以何方
    式約定負擔約款，復僅以再審原告委託仲介公司出售系爭房
    地，未實際處分系爭房地，即認兩造間成立附負擔之贈與，
    並以再審被告撤銷系爭贈與為可採，逕適用民法第412條第1
    項，顯有適用法規錯誤云云。惟查，原判決以證人即再審被
    告孫子蔡○○、女兒卓○○之證詞，核與證人蔡○○所提出之卓○○
    於108年3月13日之LINE對話紀錄中，卓○○向蔡○○表示「當初
    就是說等阿媽百年後在（應為「再」字之誤）賣房子，當初
    也沒那麼多事，怎知現在變這樣」相符，並以再審被告既於
    辦理系爭房地所有權移轉登記前，已明確要求再審原告必須
    讓她住在系爭建物直到死亡為止，倘再審原告表示不願接受
    ，再審被告為確保其老有所終，當無同意將系爭房地以贈與
    方式提前移轉登記至再審原告名下，致衍生不必要風險之可
    能，而認再審被告主張兩造約定再審原告應將系爭建物提供
    再審被告居住至死亡為止一節，真實可採。另說明證人卓○○
    不利於再審被告之證詞部分，與上開LINE對話紀錄不符，及
    證人王○○已自承記憶模糊，其等證詞不足執為有利再審原告
    之認定，因而認再審被告主張兩造間就系爭房地係存有負擔
    之贈與為可採。復因再審原告未經再審被告同意，於107年1
    2月間委託仲介公司出售系爭房地等情，據以認定再審原告
    已有不履行其負擔之情事，且再審被告於起訴時已表明撤銷
    系爭贈與之意思，則系爭贈與既經撤銷，再審原告受移轉登
    記取得系爭房地所有權之法律上原因即已消滅，再審被告依
    民法第412條第1項規定撤銷系爭贈與，並請求再審原告返還
    系爭房地，為有理由，而為再審被告勝訴之判決。核係斟酌
    兩造辯論意旨及調查證據之結果，依自由心證所為之認定，
    無論原確定判決認定事實當否，究與適用法規顯有錯誤之規
    定無涉，是其所執上開事由，難認合於民事訴訟法第496條
    第1項第1款規定適用法規顯有錯誤之再審事由。
四、再審原告主張原確定判決有民事訴訟法第496條第1項第13款
    之再審事由，亦無理由：
　㈠當事人發現未經斟酌之證物或得使用該證物，如經斟酌可 受
    較有利之裁判，得以再審之訴對於確定判決聲明不服，民事
    訴訟法第496條第1項第13款固定有明文，惟當事人就其客觀
    上不知該證物存在或不能使用之事實，應依民事訴訟法第27
    7條前段規定負證明之責。倘按其情狀依一般社會之通念，
    尚非不知該證物或不能檢出或命第三人提出者，均無本條款
    規定之適用。又本條款規定之再審事由，必以該證物若經斟
    酌可受較有利益之裁判為要件；如該證物縱加斟酌，仍不能
    認為當事人可受較有利之裁判者，即難認再審之訴為有理由
    。
  ㈡再審原告雖提出前揭400萬元借款契約書（見本院卷第13-16
    頁），供為證明再審被告因無力償還借款，乃將系爭房地贈
    與再審原告，並由再審原告負責清償借款，據而主張發現未
    經斟酌之證物，而原確定判決漏未參酌借款契約書，且如經
    斟酌再審原告應可受較有利之裁判云云。惟依原確定判決所
    認，再審原告於104年11月23日因贈與取得系爭房地後，既
    為系爭房地之所有權人，衡情，當無不知系爭房地是否有為
    ○○銀行設定400萬元抵押權之情況；且其先後於105年8月29
    日設定最高限額540萬抵押權、107年8月21日設定最高限額9
    6萬抵押權、108年2月26日設定最高限額60萬抵押權登記予
    訴外人○○國際商業銀行，亦為原確定判決所載兩造不爭執之
    事項；再者，再審原告既主張再審被告因年逾80歲，無力還
    款，益徵再審原告於取得系爭房地之前即知悉有系爭房地有
    上開房貸抵押設定之事，則其所提出上開證物，乃再審原告
    於前訴訟程序事實審言詞辯論終結前，已知之證據資料，實
    難認再審原告在客觀上有不知該證物存在，或依當時情形有
    不能於前訴訟程序檢出該證物之情事。
　㈢又觀再審原告所提出前揭借款契約書，再審被告固於104年8
    月25日與○○銀行簽立借款契約書，然雙方於第1條約定：「
    甲方（即再審被告）得於400萬元之額度內及自104年8月25
    日起至105年8月25日止之期限內，憑存摺及取款憑條、或支
    票、或自動化設備、或網際網路系統、或與乙方（即○○銀行
    ）約定之其他方式，就甲方設於乙方活期儲蓄存款第0000-0
    0-000000-0號帳戶循環借用款項，甲方並同意以乙方之電腦
    自動辦理撥款之紀錄，作為借款之支付。」等語（見本院卷
    第13頁），是依前揭約定之內容，可知再審被告雖曾簽立借
    款契約書，但未能證明再審被告確因該借款契約，於贈與系
    爭房地時，仍對○○銀行負有借款債務存在。自無從僅依前揭
    借款契約書之內容，逕認兩造就系爭房地之移轉，非附負擔
    之贈與，縱經斟酌亦無法證明兩造就系爭房地之移轉，係單
    純贈與，即再審原告並未能因此受較有利益之裁判。是其所
    提出上開證據，難認合於民事訴訟法第496條第1項第13款規
    定發現新證據之再審事由。
五、綜上所述，再審原告指摘原確定判決有民事訴訟法第496條
    第1項第1款所定「適用法規顯有錯誤」、第13款所定「發現
    未經斟酌之證物或得使用該證物」之再審事由，向本院提起
    本件再審之訴，均顯無理由。爰不經言詞辯論，逕予以判決
    駁回。
六、據上論結，本件再審之訴顯無理由，依民事訴訟法第502條
    第2項、第78條，判決如主文。
中　　華　　民　　國　　111 　年　　2 　　月　　16　　日
        　　    民事第六庭    審判長法　官  楊熾光
　　　　　　　　　　　　　　        法　官  戴博誠
　　　　　　　　　　　　　　　      法　官  莊宇馨
正本係照原本作成。          
如不服本判決，應於收受送達後20日內向本院提出上訴書狀，其
未表明上訴理由者，應於提出上訴後20日內向本院補提理由書狀
（均須按他造當事人之人數附繕本）。因疫情而遲誤不變期間，
得向法院聲請回復原狀。
上訴時應提出委任律師或具有律師資格之人之委任狀；委任有律
師資格者，另應附具律師資格證書及釋明委任人與受任人有民事
訴訟法第466條之1第1項但書或第2項所定關係之釋明文書影本。
如委任律師提起上訴者，應一併繳納上訴裁判費。 
                                    書記官  黃粟儀

中　　華　　民　　國　　111 　年　　2 　　月　　16　　日